臺灣高等法院刑事裁定　　　　　　　　　96年度抗字第1309號
抗　告　人
即　被　告　甲○○
選任辯護人　陳錦隆　律師
上列抗告人即被告因偽造文書等案件（臺灣臺北地方法院95年度
矚重訴字第3號），不服臺灣臺北地方法院96年10月29日所為限
制出境（出海）之裁定，提起抗告，本院裁定如下：
    主  文
原裁定撤銷，發回臺灣臺北地方法院。
    理  由
一、原裁定意旨略以：被告甲○○經原審訊問後，認依卷內共同
    被告之供述、證人之證述及卷內書證，足認被告犯有刑法第
    342條第1項之背信、同法第216條、第215條之行使業務上登
    載不實文書及同法第214條之使公務員登載不實等犯行，犯
    罪嫌疑重大，合議庭認有限制出境、（出海）之必要，爰自
    96年10月29日起限制出境、（出海）等語。
二、被告甲○○抗告意旨略以：按刑事訴訟法第101條之2前段規
    定：「被告經法官訊問後，雖有（刑事訴訟法）第101條第1
    項或第101條之1第1項各款所定情形之一而無羈押之必要者
    ，得逕命具保、責付或限制住居」，而限制出境屬限制住居
    之強制處分之一，依前揭規定，須被告有羈押之原因，但無
    羈押之必要始得為之，其目的在於保全審判之進行及刑罰之
    執行。經查，檢察官起訴抗告人涉犯刑法第342條第1項背信
    、第216條、第215條行使業務登載不實之文書及同法第214
    條使公務員登載不實等罪，此等罪名均非屬刑事訴訟法第10
    1條第1項第3款及第101條之1第1項第1款至第8款之罪，故抗
    告人自不可能因各該款項之規定而遭限制出境。次查，原法
    院於檢察官於民國（下同）95年9月29日對抗告人提起公訴
    後，已解除檢察官於偵查階段對抗告人限制出境之處分，歷
    經1年之審理，其間承辦法官曾更換2次，檢察官曾提出6次
    補充理由書，惟各該補充理由書所提出之供述證據及非供述
    證據，均屬偵卷內之資料，並無任何新事實及新證據之提出
    ，故原法院於96年10月29日前均未再對抗告人為任何強制處
    分，足見原法院自本案起訴後均認定抗告人並無刑事訴訟法
    第101條第1項所定「犯罪嫌疑重大」、「顯難進行追訴審判
    」之情形。詎原法院於96年10月29日行準備程序，竟一反前
    情，以抗告人犯罪嫌疑重大為由限制被告之出境出海，自難
    昭信服。縱就檢察官於原法院裁定限制抗告人出境前所提出
    之補充理由書（七）觀之，檢察官所聲請傳訊之證人，均屬
    檢察官偵查中已傳訊之證人，且其待證事實，亦均為檢察官
    起訴書所載之事實，故該補充理由書（七）並未提出任何新
    事實或新證據，足使原法院認定抗告人有刑事訴訟法第101
    條所定犯罪嫌疑重大之情形，原法院竟於訊問抗告人之後，
    裁定限制抗告人出境出海，其裁定既乏客觀事證，已流於主
    觀判斷，於法自有未洽。末查，抗告人於原法院95年11月29
    日、同年12月15日、96年1月25日、同年6月13日及10月29日
    歷次開庭，均準時到庭應訊，且抗告人於96年4月18日至28
    日受邀前往中國大陸南開大學經濟學院及北京大學中國經濟
    研究中心為學術專題演講前，亦先行向原法院陳報在案，有
    卷存刑事陳報狀可稽，足見本案並無任何為保全審判之進行
    及刑罰之執行而限制抗告人出境出海之必要。為此提出抗告
    ，請求撤銷原法院限制出境出海之裁定，以維權益云云。
三、原審提出補充意見略以：被告甲○○因涉犯偽造文書、背信
    等罪嫌，經參酌本案全卷內之證據後，認依起訴書及現存卷
    證資料，其涉犯上開等罪嫌疑重大，佐以被告出入境次數堪
    稱頻繁，有法務部入出境查詢結果瀏覽表乙紙在卷可證，且
    因本件被告所涉及之背信、偽造文書等罪嫌，頗受社會矚目
    ，所牽涉金額亦逾新臺幣百億元，案情對我國金融秩序影響
    匪淺，另衡諸巨額金融犯罪之行為人，因其所獲利益甚大，
    資力遠較一般被告為豐，從而金融犯罪之被告於審判中或判
    決確定後即行出境以延宕審判程序之進行及規避法律制裁者
    ，所在多有，是綜合上情，經訊問被告後，審酌本案案情與
    應調查之事實龐雜，案發迄今已逾5年之久等情，為排除本
    案審理期間不必要之拖延，促使審判之順利進行及確保將來
    如判決有罪確定之執行，另衡諸起訴書所認定之共同正犯李
    恆隆亦經本院諭知限制出境（出海）之事實，有本院95年11
    月3日93年度金上重訴字第6號駁回李恆隆聲請解除限制出境
    之裁定在卷可參，故由本案之交易經過乃係被告甲○○與另
    案被告李恆隆所策劃以觀，另參以前述理由，足認被告甲○
    ○有限制出境之原因。又限制出境（出海）對被告甲○○遷
    徙自由之限制，僅侷限於不得自由離開我國國境，以本案案
    情以觀，尚無不合比例原則之處；再者，被告甲○○前雖未
    曾經原審諭知限制出境（出海），但刑事訴訟程序本隨案件
    審判程序之進行，而屬動態之發展，抗告意旨徒執前未曾諭
    知限制出境，故原審不得另行限制出境云云置辯，難認允當
    。爰依刑事訴訟法第408條第2項後段提出補充意見書等語。
四、本院查：
（一）按判決應敘述理由，得為抗告或駁回聲明之裁定亦同；關
      於限制住居之裁定，得為抗告。刑事訴訟法第223條、第
      404條第2款分別定有明文。有關得為抗告之裁定應敘述理
      由之目的，旨在使受裁判者得據該理由聲明不服，並使上
      級法院據以審查裁判之當否。再按同法第50條亦規定，裁
      判應由法官製作裁判書。但不得抗告之裁定當庭宣示者，
      得僅命記載於筆錄。綜合前開各項規定，限制住居之裁定
      當庭宣示者，除命記載於筆錄外，當事人不服，提起抗告
      時，裁定法院應附具理由，製作裁定書送達。再者，限制
      出境處分，性質上屬於限制住居之一種，其目的與羈押相
      同，均在於防止被告逃亡，以確保刑事審判程序之進行及
      刑罰之執行，是依刑事訴訟法第101條之2前段規定，關於
      限制被告住居之事由，仍須符合同法第101條第1項或第10
      1條之1第1項各款所定情形之一，即被告經法院訊問後，
      認為犯罪嫌疑重大，具有：1.逃亡或有事實足認為有逃亡
      之虞者。2.有事實足認為有湮滅、偽造、變造證據或勾串
      共犯或證人之虞者。3.所犯為死刑、無期徒刑或最輕本刑
      為5年以上有期徒刑之罪等情形之一，顯難進行追訴、審
      判或執行，或有事實足認為有反覆實施同法第101條之1第
      1項各款所定同一犯罪之虞，而無羈押之必要者，始得命
      限制住居。故法院命被告限制出境，自應就上開法定要件
      為實質審查，如有符合法定要件應予限制出境，即應詳述
      其理由，以昭折服。
（二）經查，本件原審法院於96年10月29日之準備程序中，經合
      議庭當庭評議後，宣示：被告甲○○經訊問後，認依卷內
      共同被告之供述、證人之證述及卷內書證，足認被告犯有
      起訴書記載犯行，犯罪嫌疑重大，合議庭認有限制出境、
      （出海）之必要，爰自今日起限制出境、（出海）等語，
      固有原審96年10月29日準備程序筆錄存卷可按，惟被告甲
      ○○業已當庭表示不服，原審法院僅泛稱：依卷內共同被
      告之供述、證人之證述及卷內書證，足認被告犯有起訴書
      記載犯行，犯罪嫌疑重大，認有限制出境、（出海）之必
      要等語，復未製作裁定書對被告送達，致被告無從知悉原
      審裁定限制出境之具體理由，嗣被告於96年11月2日提起
      抗告後，原審始於同年月6日提出補充意見書，揆諸前揭
      說明，原裁定於程序上已有未洽。再查，本件被告所涉犯
      之偽造文書、背信等罪，並非刑事訴訟法第101條第1項第
      3 款或同法第101條之1第1項所定之罪，且被告於原審95
      年11月29日、同年12月15日、96年1月25日、同年6月13日
      及10月29日歷次開庭，均準時到庭應訊，其於96年4月18
      日至28日受邀前往中國大陸南開大學經濟學院及北京大學
      中國經濟研究中心為學術專題演講前，亦先行向原審法院
      陳報在案，有卷存刑事陳報狀可稽，是被告究有何事實足
      認有逃亡或湮滅、偽造、變造證據或勾串共犯或證人之虞
      ，仍有待查明。本件原審法院僅於當庭泛稱：依卷內共同
      被告之供述、證人之證述及卷內書證，足認被告犯有起訴
      書記載犯行，犯罪嫌疑重大等語，嗣於補充意見書內亦僅
      稱：被告所涉案件對我國金融秩序影響匪淺，金融犯罪之
      被告於審判中或判決確定後即行出境以延宕審判程序之進
      行及規避法律制裁者，所在多有，審酌本案案情與應調查
      之事實龐雜，案發迄今已逾5年之久等情，並衡諸起訴書
      所認定之共同正犯李恆隆亦經諭知限制出境（出海）之事
      實，為排除本案審理期間不必要之拖延，促使審判之順利
      進行及確保將來如判決有罪確定之執行，足認被告甲○○
      有限制出境之原因等語，未就被告如何符合刑事訴訟法第
      101條第1項或第101條之1第1項各款所定要件之具體事實
      及理由詳加說明，理由即有未備。
（三）綜上等情，原審於準備程序當庭對被告諭知限制出境（出
      海）後，未製作裁定書對被告送達，致被告無從知悉原審
      裁定限制出境之具體理由，程序上已有未合；且被告究有
      何具體事實足認符合限制出境之法定要件，尚有未明，是
      被告提起抗告，據以指摘原裁定未當，並非全無理由，爰
      撤銷原裁定，發回原審詳為查明後，更為妥適之裁定。
五、據上論斷，依刑事訴訟法第413條，裁定如主文。
中　　華　　民　　國　　96　　年　　11　　月　　20　　日
                  刑事第九庭審判長法  官　劉景星
                                  法  官　王敏慧
                                  法  官　周盈文
以上正本證明與原本無異。
不得再抗告。
                                  書記官　余姿慧
中　　華　　民　　國　　96　　年　　11　　月　　20　　日
